【裁判字號】    88,訴,1975
【裁判日期】    890314
【裁判案由】    偽造文書等
【裁判全文】
臺灣板橋地方法院刑事判決                        八十八年度訴字第一九七五號
    公  訴  人  臺灣板橋地方法院檢察署檢察官
    被      告  丁○○
    選任辯護人  陳正旻
    被      告  己○○
右列被告因偽造文書等案件，經檢察官提起公訴（八十八年度偵續字第二八三號），
本院判決如左：
    主  文
丁○○、己○○均無罪。
    理  由
一、公訴意旨略以：丁○○、己○○知悉乙○○向財政部國有財產局租用台東縣東河
    鄉○○段第二七二二號、第二七二三之六號、第二七二三之十號等三筆土地，面
    積共約二六０五六公頃，竟基於意圖為自己不法利益之犯意聯絡與行為分擔，共
    同向乙○○偽稱丁○○有數尊神像須借用上開土地之一部分供奉，如乙○○有需
    要可隨時通知搬遷等語，使乙○○不疑有他予以同意，嗣丁○○、己○○以雙方
    須有借用土地契約書為由，邀乙○○連續於民國（下同）八十一年十月三十日、
    八十二年六月十一日，在台北縣新莊市泰華工商房地代書事務所、台北縣新莊市
    ○○街七之一號丙○○代書事務所簽訂契約，藉乙○○不識字之機會，由丁○○
    、己○○共同製作與原意不符之讓渡書二紙，並持以行使而藉此竊佔乙○○前開
    土地，足以生損害於乙○○之權益。因認被告丁○○、己○○等涉有刑法第三百
    三十九條第二項詐欺得利、第三百二十條第二項竊佔、第二百十六條、第二百十
    條之行使偽造私文書等罪嫌。
二、按犯罪事實應依證據認定之，無證據不得推定其犯罪事實。又不能證明被告犯罪
    者，應諭知無罪之判決，刑事訴訟法第一百五十四條、第三百零一條第一項前段
    分別定有明文。而認定不利於被告之事實，須依積極證據，苟積極證據不足為不
    利於被告事實之認定時，即應為有利於被告之認定，更不必有何有利之證據。又
    告訴人之指訴係以使被告受刑事訴追為目的，是其陳述是否與事實相符，仍應調
    查其他證據以資審認，最高法院分別著有判例可循（最高法院三十年上字第八一
    六號、五十二年台上字第一三００號判例參照）。
三、本件公訴人認被告涉有右揭犯罪，無非以告訴人乙○○指訴綦詳，並有二張讓渡
    書附卷為其主要論據。訊據被告丁○○、己○○均堅詞否認右揭犯行，被告丁○○辯稱：系爭土地係告訴人乙○○要讓渡給神明住的，於簽署讓渡書之時撰寫讓
    渡書之代書尚且誦讀內容予告訴人知悉，經告訴人確認後，方由渠等書寫姓名、
    按捺指紋，告訴人以渠不認識字而否認讓渡書之內容，實屬無稽；又被告使用系
    爭土地係經告訴人之同意，且未變更告訴人對系爭土地之使用支配權，被告實際
    使用面積亦僅約十餘坪，與雙方初始之約定無違，告訴人先則同意借用土地給神
    明使用，事後告訴人反悔，現在神明都已經請走了，被告無詐欺得利、竊佔或偽
    造文書等語。被告己○○辯稱：當時是告訴人乙○○與丁○○至伊住處，請伊至
    代書處作見證，於是伊與乙○○、丁○○、丁○○之妻許萬奎及戊○○等人，在
    丙○○代書事務所談該三筆土地之事，談好後由代書撰寫讓渡書，並說明讓渡書
    之內容給在場人聽後，才由乙○○、丁○○及見證人簽名，當時乙○○之意思據
    其瞭解是要把土地獻給神明居住，所以才寫讓渡書等語。經查：（一）告訴人雖
    陳稱：我同意借神的土地只是蓋廟的十一坪部分，我不認識字，他們也沒有唸讓
    渡書的內容給我聽，我不知道他們寫成三筆土地全部讓渡，不是我簽名，指印是
    他們牽我手去蓋的。惟證人即丁○○之配偶許萬奎於偵查中證稱：當時讓渡書是
    寫明要讓渡給神明住，權利範圍就在那十幾坪，因不知那塊地屬於三筆土地中的
    那筆土地，所以就把三筆土地地號記載下去。且土地沒有過戶，仍是張男的租權
    ；本院審理中結證稱：「我是在八十一年三月間在台灣省立醫院認識乙○○，當
    時在中壢住處我們有供奉神明‧‧‧‧，所以他說他在台東有一塊地要獻給神蓋
    廟，發展神威，我怕花錢下去沒有保障，他自己也要求寫讓渡書。」等語；證人
    即讓渡書見證人戊○○於本院審理中結證稱：「八十一年十月三十日乙○○帶丁○○和他太太到我新莊自治街五十一號住處來，請我在契約上做見證人，我只認
    識乙○○，其他人我不認識，乙○○和丁○○夫妻說他在台東有塊土地要捐獻給
    神蓋廟，因為蓋廟要花錢，怕將來乙○○又反悔，所以才會簽約請我做見證‧‧
    ‧‧八十二年六月十一日乙○○帶丁○○夫妻來我住處說要重簽契約，他們說我
    已經當見證人了就拜託我再當見證人，我說自強街附近就有丙○○代書，可以就
    近請他簽約，在簽好約後代書有唸契約內容給大家聽，乙○○是他自己簽的。」
    等語；而證人甲○○於本院審理中結證稱：「八十一年十月三十日乙○○和丁○○夫妻等一群人到我們代書事務所要簽約，當時我們代書在忙另一件契約，沒有
    空，由我處理，乙○○跟我說他在台東東河鄉有三塊土地，要全部獻給神蓋廟，
    地號也是他唸給我的，我就依據他講的內容，撰寫了一份讓渡書，並將內容唸給
    他聽，'乙○○同意後簽名蓋手印，當時我認為是功德一件，也沒有跟他收取費
    用。」等語；證人即代書丙○○亦於本院審理中結證稱：「（問：當時是借還是
    讓渡？為何用讓渡書的名義？）我們是聽他們的意思後用讓渡的用語。」「（問
    ：有無唸讓渡書的內容給乙○○聽？）是我太太唸大意給他們聽的。」等語；並
    有讓渡書二紙、台東縣東河鄉○○段二七二二、二七二三之六、二七二三之十等
    三筆土地登記簿謄本各一份附卷可稽；由是，讓渡書確係告訴人瞭解內容後，在
    自由意志下自行簽名、蓋印殆可認定，告訴人空言不識字，沒有簽名、蓋指印，
    應無所據，被告前揭所辯堪可採信。（二）次查，告訴人於檢察官八十八年四月
    二十八日偵訊時供稱：「（問：當時有答應土地借他們使用？）是暫時借他們使
    用。」「（問：有去台東看過否？）有，只佔用十幾坪。」「（問：有蓋寺廟？
    ）沒有。」「（問：這土地你還能使用？）可以。」；基此，告訴人自承有同意
    出借土地予被告丁○○使用，且被告丁○○與告訴人簽立讓渡書後，亦確係依據
    讓渡書內容行使其權利，並未佔用三筆土地之全部，僅於十幾坪土地上搭蓋鐵皮
    屋以奉祀神明，而告訴人仍可利用其餘土地，且於讓渡書簽立後，該三筆土地之
    地租仍係由告訴人繳納，有台灣省台東縣政府八十四年全期公有土地繳納代金地
    租聯單第二八九號一紙在卷可憑，由是顯見，被告並無意圖為自己不法所有之意
    思，以詐術使告訴人陷於錯誤而交付土地，不應認其有詐欺犯行。（三）其次，
    刑法第三百二十條第二項「竊佔他人之不動產」，係指趁人不知，擅自佔據他人
    之不動產，而以自己實力支配之意，且以意圖為自己或第三人不法之利益，而竊
    佔他人之不動產為其構成要件。本件依前所述，告訴人自承應允被告丁○○暫時
    使用其土地，且明確知悉被告只佔用十幾坪土地，復經立據讓渡書二紙為證，殊
    難謂告訴人就被告丁○○使用其土地奉祀神明一事全然不知，由是，被告並無竊
    佔告訴人不動產至為明顯，此部分公訴人之指訴亦不成立。（四）綜上所述，並
    無任何事證足證被告丁○○、己○○有前揭犯行，此外復查無其他積極證據足以
    證明被告二人有公訴人所指之犯行，不能證明被告等犯罪，依法自應諭知無罪之
    判決。
據上論斷，應依刑事訴訟法第三百零一條第一項，判決如主文。
本案經檢察官葉靜芳到庭執行職務
中      華      民國      八十九    年    三      月    十四      日
                                  臺灣板橋地方法院刑事第一庭
                                          法  官   毛  崑  山
右正本證明與原本無異。
如不服本判決，應於判決送達後十日內，向本院提出上訴狀。
                                          書記官   章  宏  萱
中      華      民      國      八十九    年    三      月    十七      日
刑事訴訟法第三百零一條第一項
不能證明被告犯罪或其行為不罰者，應諭知無罪之判決。


司法院資訊處製作；財團法人民間司法改革基金會備份。
